【裁判字號】    96,訴,2262
【裁判日期】    970403
【裁判案由】    贈與稅
【裁判全文】
臺北高等行政法院判決
                                     96年度訴字第02262號
                              .
原      告  甲○○
訴訟代理人  楊山池  律師
被      告  財政部臺灣省北區國稅局
代  表  人  陳文宗（局長）
訴訟代理人  丁○○兼送達代收.
上列當事人間因贈與稅事件，原告不服財政部中華民國96年4 月
30日台財訴字第09600131680 號訴願決定，提起行政訴訟。本院
判決如下：
    主  文
訴願決定及原處分（含復查決定）均撤銷。
訴訟費用由被告負擔。
    事  實
一、事實概要：
    緣原告之被繼承人何廖罔腰（民國（下同）90年9 月24日死
    亡）於生前之90年8 月11日出售臺北市○○區○○段5 小段
    62、64、190 及191 地號4 筆土地（以下簡稱系爭土地）予
    乙○○及丙○○（以下簡稱謝君2 人），被告認定有無償免
    除前揭二位買受人部分買賣價金新臺幣（下同）56,000,000
     元 ，涉及贈與之情事，經被告所屬羅東稽徵所（以下簡稱
    羅東稽徵所）核定贈與總額56,000,000元，應納稅額19,615
    ,000元。原告不服，申請復查，未獲變更，提起訴願遭決定
    駁回，遂提起本件行政訴訟。
二、兩造聲明：
    (一)原告聲明求為判決：1.訴願決定及原處分（含復查決定）
                          均撤銷。
                        2.訴訟費用由被告負擔。
    (二)被告聲明求為判決：1.原告之訴駁回。
                        2.訴訟費用由原告負擔。
三、兩造之爭點：
    (一)本案爭執點如下：
      1.系爭買賣契約書第2 條約定的文義，以及買賣的事實是
        否符合遺產及贈與稅法第5 條第1 款規定的要件，而視
        同贈與？
      2.納稅義務人是否為被繼承人何廖罔腰或原告？
    (二)原告主張之理由：
      1.按「財產之移動，具有左列各款情形之一者，以贈與論
        ，依本法規定，課徵贈與稅：一、在請求權時效內無償
        免除或承擔債務者，其免除或承擔之債務。」及「左列
        各款不計入遺產總額：一三、被繼承人之債權及其他請
        求權不能收取或行使確有證明者。」，為遺產及贈與稅
        法第5 條第1 款及第16條第13款所明定；另所稱債權及
        其他請求權不能收取或行使確有證明者係指遺產及贈與
        稅法施行細則第9 條之1 各款情形，及財政部86年9 月
        4 日臺財稅第860533618 號函（財政部96年3 月30日臺
        財稅第00000000000 號函修訂）有關「債權、未上市或
        未上櫃股份有限公司股票、有限公司出資額、古董、藝
        術品等審查及抵繳注意事項」之規定，申請抵繳之債權
        ，就不能收取或行使部分，應依財政部92年12月25臺財
        稅字第0920457125號函規定，不計入遺產總額課徵遺產
        日稅。又「附停止條件之法律行為，於條件成就時，發
        生效力。」及「附始期之法律行為，於期限屆滿時，發
        生效力。」，分別為民法第99條第1 項及第102 條第1
        項所規定。另「作農業使用之農業用地，移轉與自然人
        時，得申請不課徵土地增值稅。前項不課徵土地增值稅
        之土地承受人於其具有土地所有權之期間內，曾經有關
        機關查獲該土地未作農業使用且未在有關機關所令期限
        內恢復作農業使用，或雖在有關機關所令期限內已恢復
        作農業使用而再有未作農業使用情事時，於再移轉時應
        課徵土地增值稅。」，為土地稅法第39條之2 第1 項及
        第2 項所明定。
      2.本案被告行政行為顯已違反信賴保護原則：
        (1)本案被繼承人何廖罔腰生前出售土地價款中，保存於
          買方之餘款56,000,000元，被告原查已將其列為遺產
          債權核課遺產稅，原告亦未對其提出異議或復查申請
          ，已屬稅捐稽徵法第34條所稱之確定案件：迨原告將
          債權提出實物抵繳後，被告始稱該抵繳案因有無法收
          取之情形，本抵繳案歉難照准，又將系爭標的所核課
          之遺產稅註銷，並改按遺產及贈與稅法第5 條第2 款
          課徵贈與稅；原告提出復查後又予註銷，改依遺產及
          贈與稅法第5 條第1 款課徵贈與稅；被告課徵遺產及
          贈與稅反覆，未依土地買賣契約內容予以課稅，而只
          求課稅目的之達成，對於同一事實一再變更法條課稅
          ，且復查後變更法條重新開徵之稅款較原核課更為不
          利，顯已違反信賴保護原則。
        (2)被告及訴願機關均認本案於原查駁回以債權遺產抵繳
          遺產稅，註銷原核定債權遺產前，原告並未就該債權
          作任何不可回復之處置行為，自不生信賴保護之要件
          ；又稱買受人謝君2 人94年2 月16日函稱渠等2 人依
          「契約書」規定無須給付系爭餘款為新事證，補徵贈
          與稅並無不合。
        (3)查被告所屬羅東稽徵所於94年3 月2 日以北區國稅羅
          東一字第0941002306號函復原告以該抵繳案因債權有
          無法收取之情形為由，否准原告遺產稅實物抵繳；原
          告自以認該所係依據前述遺產及贈與稅法第16條第13
          款、遺產及贈與稅法拖行細則第9 條之1 及財政部86
          年9 月4 日臺財稅第860533618 號函規定，認定該項
          債權有無法收取之情形，而予以不計入遺產總額課徵
          ，註銷遺產稅；又該所於註銷原核定債權遺產前並未
          告知原告，如何要原告就該項債權作不可回復之處置
          ，且該項債權，其請求權之始期未屆，原告亦無理由
          請求立即還款。又被告及訴願機關稱買受人謝君2 人
          94年2 月16日函稱渠等2 人依「契約書」規定無須給
          付系爭餘款為新事證，補徵贈與稅並無不合乙節，查
          謝君2 人函復被告所屬羅東稽徵所，係因原告以系爭
          遺產債權抵繳遺產稅後，該所欲行使收取債權所作之
          函復，其函復內容為「系爭契約書第2 條第2 款約定
          買賣價金56,000,000元，係供渠等『爾後』補繳增值
          稅及土地填土、駁坎、山坡保育等土地改良費用，勿
          須給付贈與人之繼承人，對渠等並無債權云云」（詳
          附件9 ，訴願被告答辯書第6 頁）謝君等2 人函復中
          已明白重述契約書內容，系爭債權係供渠等「爾後」
          補繳增值稅及土地填土、駁坎、山坡保育等土地改良
          費用，該項契約書在被告所屬羅東稽徵所查核遺產稅
          時原告即早已提供，並經該所核定為遺產債權，補徵
          遺產稅在案，謝君2 人重述契約書內容，並非被告及
          訴願機關所稱之新事證；至於所稱勿須給付贈與人之
          繼承人，繼承人對渠等並無債權，應僅係回應該所欲
          行使收取債權當時因請求權未屆至，應否返還系爭買
          賣價金尚為不確定狀況下所作之答覆；何況契約書已
          明示該款僅係暫時「保存」於賣方而已，原告當於條
          件成就時向其請求履行及追價系爭買賣餘款，故謝君
          2 人函復非新事證。
      3.本案並無遺產及贈與稅法第5條第1款視同贈與之情事：
        (1)依據土地買賣契約書，系爭餘款「保存」於買方，顯
          見該餘款僅為支付特定款項而暫時保存於買方；且合
          約書明示該款項作為「爾後」補繳增值稅及土地填土
          、駁坎、山坡保育等改良費用之用，又前述土地稅法
          第39條之2 第2 項規定如買方應課徵土地增值稅時，
          其土地增值稅前次移轉價值係以賣方何廖罔腰59年7
          月持有時起算，非自買方謝君2 人90年8 月持有起算
          ，而系爭土地於何廖罔腰持有期間之土地增值稅為42
          ,831,989元（詳附件10）又系爭土地坡度陡峭（詳附
          件11臺北市政府建設局會勘紀錄），仍須填土、駁坎
          山坡保育改良；因此合約書乃訂有餘款「保存」於賣
          方，「爾後」支付增值稅等相關費用；依合約書之精
          神，日後發生增值稅等相關費用由餘款扣除，日後買
          方再移轉仍免徵增值稅未補徵，當須將餘款返還原告
          ；因此本案並無被告所稱在請求權時效內無償免除債
          務之情事。
        (2)本案債權雖未屆至請求日，但被繼承人何廖罔腰死亡
          前從未有無償免除債務之意思表示，也沒有證據顯示
          其已無償免除買方之債務；況且被告將系爭保存於買
          方之餘款列為被繼承人之未收債權課徵遺產稅時，原
          告即已申請以該項債權抵繳遺產稅，亦即原告不放棄
          系爭債權之具體意思表示；本案被繼承人出售土地保
          存於買方之餘款，被繼承人及原告自始至終均未有無
          償免除債務之意思表示，期間更主張有該項債權而提
          出抵繳遺產稅，被告不僅因該項債權待請求日期確定
          而曠日費時否准抵繳，更曲解為被繼承人無償免除該
          項請求權而課徵贈與稅，顯與事實不符。
        (3)又被告及訴願機關認謝君2 人承受系爭土地嗣後移轉
          時是否仍享有免徵土地增值稅，為渠等是否將承受土
          地繼續作農業使用之事實為斷，如有應課徵土地增值
          稅之事由而須負擔增值稅，與買受土地後之土地填土
          、駁坎、山坡保育等亦應由謝君2 人自行負擔，與出
          售人無關，該項買賣契約違反買賣雙方權利義務關係
          及一般買賣交易常規。查在自由經濟體系下，買賣契
          約並非制式一成不變，本契約自由原則下，一般買賣
          契約各種條件及附約所在都有，且本案原告之母與買
          受人非親非故，怎能臆測違反買賣雙方權利義務關係
          及一般交易常規；況被告及訴願機關亦認為「…就其
          外觀之法律關係而言，係對既已存在之系爭56,000,0
          00元債務，約定於預期之不確定事實發生時履行」，
          則縱使將來應繳納增值稅等費用認為係買受人應自行
          繳納之義務，其自系爭餘款沖抵之為無償免除債務，
          亦屬待將來預期之不確定事實（增值稅是否免徵）發
          生以決定有無免除債務，而非不待事實發生，不問是
          否有無免徵增值稅，即提前認為無償免除債務，核課
          贈與稅。
        (4)本案原查核課贈與稅，無非係依據被繼承人何廖罔腰
          於生前與謝君2 人於買賣契約書中，將系爭餘款56,0
          00,000元「保存」於謝君2 人處作為「爾後」補繳增
          值稅及土地填土、駁坎、山坡保育等改良等費用之用
          ，無須交付出售人而核課；惟依據契約書，系爭餘款
          為「保存」於謝君2 人處，顯見所有權尚未移轉或免
          除，僅為支付特定款項暫時保存於買方，該特定款項
          如不須支付，合約雖未明示如何處理，但依合約書之
          精神，其所有權未移轉或免除，當須將餘款返還賣方
          ，亦即系爭餘款是否交予賣方繫於預期之不確定事實
          之發生；被告及訴願機關亦承認是否履行既已存在之
          系爭債務，依合約書之約定，「…就其外觀之法律關
          係而言，係對既已存在之系爭56,000,000元債務，約
          定於預期之不確定事實發生時；（謝君2 人取得系爭
          土地後再轉讓時被課徵土地增值稅）履行…」，但被
          告及訴願機關認為謝君2 人取得系爭土地後再轉讓時
          被課徵土地增值稅為履行系爭債務，實屬錯誤，致有
          誤認其為履行債務之條款，而非債務發生之條款，非
          屬民法第99條第1 項所稱附停止條件之契約；蓋因訂
          約之時，固為買賣契約成立之時，依民法第345 條規
          定，其買賣之債務即已成立，又依民法第406 條規定
          贈與債務之意義與成立之要件，其兩者各有其成立之
          要件與債務；以本案而言，先有買賣債務之發生，後
          有附條件贈與之約定，買賣與贈與為二階段的法律關
          係，而被告及訴願機關誤將買賣與贈與關係混同為一
          階段的法律關係，致有誤認其非屬民法第99條第1 款
          所稱附停止條件之契約；然依契約內容，約定於預期
          之不確定事實發生時（謝君2 人取得系爭土地後再轉
          讓時是否被課徵土地增值稅）決定是否贈與，即屬附
          條件之贈與契約，於將來條件成就（被課徵增值稅）
          時，餘款勿須交付買方，始有贈與行為之發生，被告
          及訴願機關將尚未成就（贈與發生時）發生效力之法
          律行為，提前於訂約時認定，亦即對尚未發生之系爭
          「保存」於謝君2 人處作為「爾後」補繳增值稅及土
          地填土、駁坎山坡保育改良之用先予認定，即有未恰
          ，顯有違事實及民法第99條第1 項之規定。
      4.本件緣於被繼承人何廖罔腰生前於90年8 月11日出售臺
        北市○○區○○段5 小段62、64、190 及191 地號等4
        筆土地與謝君2 人，因買賣契約書記載出售價款中，餘
        款56,000,000元「保存」於謝君2 人處作為「爾後」補
        繳增值稅及土地填土、駁坎山坡保育改良等賈用之用，
        訂約後價金支付時無須交付出售人何廖罔腰；嗣何廖罔
        腰於90年9 月24日死亡，被告所屬羅東稽徵所認該保存
        款核有遺產及贈與稅法第5 條第1 款視同贈與情事，遂
        於94年間以何廖罔腰之繼承人即原告為納稅義務人，開
        立90年度贈與稅繳款通知書載明納稅義務人為「（贈與
        人歿：何廖罔腰）甲○○」，繳納期間自95年1 月11日
        起至95年3 月10日止，此有原核定贈與稅繳款書（附件
        1 ）；再者，被告於原告提出復查申請之後，贈與稅繳
        款書亦載明納稅義務人為「（贈與人歿：何廖罔腰）甲
        ○○」（附件2 ），足證本件被告認定之贈與事實，應
        負擔贈與稅賦者為何廖罔腰，惟於其死亡前，被告並未
        發單課稅，迄其死亡後，始以繼承人為納稅義務人，寄
        發稅單，補徵贈與稅額。
      5.基於被告原查所認定涉有贈與之人乃何廖罔腰，即應以
        何廖罔腰為核課贈與稅之相對人。惟本件乃以贈與人之
        繼承人即原告為相對人發單核課，然現行遺產及贈與稅
        法並未規定此種繼承人生前免除債務視同贈與之行為，
        至繼承發生日止尚未經稽徵機關發單核課時，應以其繼
        承人為納稅義務人。系爭核課處分以繼承人為納稅義務
        人，使繼承人負有公法上之稅捐債務，顯然有違租稅法
        定原則。參諸司法院第622 號解釋，系爭課稅處分增加
        繼承人法律上所未規定之租稅義務，與憲法第19條及第
        15條規定之意旨不符。又本件尚處於行政救濟程序，為
        未確定事件，而與本件情形相同之最高行政法院92年9
        月18日庭長法官聯席會議決議以繼承人為納稅義務人發
        單課稅之決議，既經司法院釋字第622 號解釋指明「自
        本解釋公布之日起，應不予援用」，又參照司法院第18
        8 號解釋意旨，本件案情相同，自應同受拘束。則原處
        分以原告繼承人為納稅義務人作成核課處分，自屬違法
        ，應予撤銷。
      6.依系爭贈與稅繳款書納稅義務人欄記載「（贈與人歿：
        何廖罔腰）甲○○」整體觀察，被告顯係依據司法院釋
        字第622 號解釋文及理由書內所引最高行政法院92年9
        月18日決議文內引載之財政部81年6 月30日台財稅第81
        1669393 號函釋前段規定，有關被繼承人死亡前所為之
        贈與，如至繼承發生日止，稽徵機關尚未發單課徵贈與
        稅者，應以繼承人為納稅義務人發單課徵贈與稅；被告
        本件以原告繼承人開徵被繼承人何廖罔腰生前贈與而尚
        未發單課徵之系爭贈與稅無疑；查稅捐稽徵法第14條第
        1 項之規定，係在揭示納稅義務人死亡時，依民法規定
        就遺產具有管領力之遺囑執行人、繼承人、受遺贈人或
        遺產管理人應依法律所規定稅捐受清償之順序，以遺產
        清繳稅賦，係屬上開具有管理遺產地位者（即上開釋字
        第622 號解釋所稱之「代繳義務人」）於實現關於遺產
        之權利義務時所應負擔之義務，此與納稅義務人為應以
        自己之財產負擔完納稅捐之義務，二者意義顯然有別。
        再者，被告於本件贈與稅額繳款書「納稅義務人」一欄
        之記載為（贈與人歿：何廖罔腰）」並列載繼承人姓名
        接續於後，繳款書之背面尚且印有定型化之逾期繳納加
        計滯納金、利息，及移送強執行等教示文義。由該繳款
        書之書面形式已使原告繼承人負有負擔而為納稅義務人
        ，顯非單純之「代繳義務人」。是以，本件納稅義務人
        已經被告認定為原告繼承人，自不能由被告於釋字第62
        2 號解釋作成後，徒由繳款書之形式為相異之主張。
      7.實則本件爭點如下：(1)何廖罔腰有無免除謝君2 人56,0
        00,000元價金債務之行為；(2)納稅義務人應為何廖罔腰
        抑或原告甲○○。
      8.按何廖罔腰並無免除謝君2 人56,000,000元債務之意思
        表示：
        (1)按「財產之移動，具有左列各款情形之一者，以贈與
          論，依本法規定，課徵贈與稅：一、在請求權時效內
          無償免除或承擔債務者，其免除或承擔之債務」固為
          遺產及贈與稅法第5 條第1 款所明定，但依行政程序
          法第43條規定「行政機關為處分或其他行政行為，應
          斟酌全部陳述與調查事實及證據之結果，依論理及經
          驗法則判斷事實之真偽，並將其決定及理由告知當事
          人」，又「當事人互相表示意思一致者，…契約即為
          成立」、「債權人向債務人表示免除其債務之意思者
          ，債之關係消滅」復為民法第153 條第1 項及第343
          條所規定。
        (2)按本件系爭土地之買賣成立時間為90年8 月11日，至
          贈與人何廖罔腰90年9 月24日死亡為止，期間何廖罔
          腰並無向買受人謝君2 人為「免除」債務之意思表示
          。又依買賣契約書所載，系爭土地之買賣總價為76,0
          00,000元，而竟「免除」56,000,000元，以買賣雙方
          係單純之土地交易，彼此間並非有親屬關係，亦無特
          殊之情誼，依日常交易之經驗法則，顯難有本件被告
          所認定何廖罔腰有免除謝君2 人56,000,000元價金債
          務之事實。
        (3)次按，免除債務乃債權人就已經存在之債務，向債務
          人為表示免除之意思，故債務免除之意思表示，係以
          債權人之「單獨行為」，即債權人單方之意思表示，
          即生債務免除之效力，與「契約」應有當事人雙方之
          合意始生法律效果，二者並不相同。本件何廖罔腰自
          90年8 月11日簽訂不動產買賣契約至90年9 月24日死
          亡日止，始終未向謝君2 人為「免除」債務之表示，
          已如前述，而被告認定何廖罔腰有免除系爭56,000,0
          00元之依據則為系爭契約書第2 條第2 款之約定，及
          依謝君2 人94年2 月16日函說明渠等2 人依系爭契約
          書規定無須給付餘款56,000,000元之新事證。惟查：
          被告既已認定系爭56,000,000元應否給付係依「買
            賣契約」之約定，自應依買賣雙方契約所定，用以
            決定價金之履行與否，核與民法第343 條所規定之
            免除債務係債權人單方行為即生法律效果不同，是
            以被告既已認定56,000,000元應否給付係依契約而
            定，復認定何廖罔腰依契約免除債務，二者即有矛
            盾，且與法律規定未合。
          依買賣契約第2 條第2 款規定，系爭56,000,000元
            應否給付係依爾後應否補徵增值稅及土地是否作土
            地改良作為履行條件，至約定是否合理，應否民事
            私法自治範疇，並不影響公益，當事人自得為任意
            之約定，設當事人自始不收取系爭價金之意思，亦
            為雙方之立約當時之契約約定，而非債權成立後，
            何廖罔腰事後再為免除債務之意思表示，況且，何
            廖罔腰自無論是簽約當時，或者是簽約至死亡日止
            ，始終未曾有免除系爭56,000 ,000 元債務之意思
            表示。
        (4)綜上，被告以系爭不動產買賣契約第2 條第2 款規定
          作為何廖罔腰有免除債務之意思表示，非但曲解雙方
          當事人契約約定之目的，亦混淆「契約」是經雙方合
          意，與「免除」係屬單獨意思表示，二者間形成法律
          效果之法律要件。本件「視為贈與」之認定及課處分
          ，核與事證及法律規定尚有不符，應予撤銷。
      9.原告甲○○並非贈與人，亦非納稅義務人：
        (1)依稅捐稽徵法第14條規定「納稅義務人死亡，遺有財
          產者，其依法應繳納之稅捐，應由遺囑執行人、繼承
          人、受遺贈人或遺產管理人，依法按稅捐受清償之順
          序，繳納稅捐後，始得分割遺產或交付遺贈。遺囑執
          行人、繼承人、受遺贈人或遺產管理人，違反前項規
          定者，應就未清繳之稅捐，負繳納義務」，洵證稅捐
          「納稅義務人」與稅捐「代繳義務人」在稅法規定之
          地位及所應負之責任確有不同。
        (2)贈與稅之納稅義務人為贈與人，遺產及贈與稅法第7
          條定有明文，本件被告既認定贈與人為何廖罔腰，自
          應依法以何廖罔腰為納稅義務人，惟本件被告竟以原
          告甲○○為納稅義務人，即與上開規定未合。又被告
          核定本件贈與稅為94年，核定當時何廖罔腰業已死亡
          ，但倘死亡前，贈與稅之稅捐業已存在，依前揭稅捐
          稽徵法第14條規定，應以何廖罔腰為納稅義務人，而
          以繼承人即原告為代繳義務人，始合於前揭法律之規
          定，此揆諸大法官會議釋字第622 號解釋意旨略以「
          被繼承人生前尚未繳納之稅捐義務，並未因其死亡而
          消滅…繼承人係居於代繳義務人之地位，代被繼承人
          履行生前已成立稅捐義務，而非繼承被繼承人之納稅
          義務人之地位」益證。從而被告以原告而非何廖罔腰
          為納稅義務人，發單課徵贈與稅，即與憲法第19條規
          定及首揭法律規定不合，本件贈與稅尚未確定，自應
          依上開法律及大法官會議解釋意旨，為訴之聲明判決
          ，以維租稅法定主義。
      10.又按大法官會議釋字第622 號解釋意旨明示繼承人係居
        於代繳義務人之地位，而非繼承被繼承人之納稅義務人
        之地位，此參照稅捐稽徵法第14條規定自明。至被告以
        本件原告已辦竣繼承登記，依稅捐稽徵法第14條第2 項
        規定，原告應為納稅義務人，惟查：
        (1)依遺產及贈與稅法第7 條第1 項規定「贈與稅之納稅
          義務人為贈與人。但贈與人有左列情形之一者，以受
          贈人為納稅義務人：一、行蹤不明者。二、逾本法規
          定繳納期限尚未繳納，且在中華民國境內無財產可供
          執行者」，準此，本件原告既非贈與人，亦非受贈人
          ，自不具有納稅義務人之資格。
        (2)至稅捐稽徵法第14條係就代繳義務人責任範圍，及繳
          交稅款與交付遺贈、分割遺產彼此間優先順序之規定
          ，尚不得因此改變納稅義務人及代繳義務人之地位。
        (3)況且，本件被告核定系爭債權為遺產在先，復認為系
          爭債權不存在，俟原告辦理遺產繼承登記完竣後，再
          以此為理由認定原告為「納稅義務人」，發單補徵贈
          與稅，其行政作為非但於法無據，亦顯然有悖誠信，
          併此說明。
      11.縱上，被告對原告課徵90年度贈與稅為不合法，原告聲
        明求為撤銷訴願決定、復查決定及原處分，即為有理由
        ，請求判決如聲明所示。
    (三)被告主張之理由：
      1.按「財產之移動，具有左列各款情形之一者，以贈與論
        ，依本法規定，課徵贈與稅：一、在請求權時效內無償
        免除或承擔債務者，其免除或承擔之債務。」為遺產及
        贈與稅法第5 條第1 款所明定。次按「土地增值稅之納
        稅義務人如左：一、土地為有償移轉者，為原所有權人
        。」「作農業使用之農業用地，移轉與自然人時，得申
        請不課徵土地增值稅。前項不課徵土地增值稅之土地承
        受人於其具有土地所有權之期間內，曾經有關機關查獲
        該土地未作農業使用且未在有關機關所令期限內恢復作
        農業使用，或雖在有關機關所令期限內已恢復作農業使
        用而再有未作農業使用情事時，於再移轉時應課徵土地
        增值稅。」為土地稅法第5 條第1 項第1 款及第39條之
        2 第1 項、第2 項所規定。又「附停止條件之法律行為
        ，於條件成就時，發生效力。」「附始期之法律行為，
        於期限屆至時，發生效力。」「稱買賣者，謂當事人約
        定一方移轉財產權於他方，他方支付價金之契約。當事
        人就標的物及其價金互相同意時，買賣契約即為成立。
        」為民法第99條第1 項、第102 條第1 項及第345 條所
        規定。再按「遺產及贈與稅法第5 條係規定財產移轉時
        ，具有所列各款情形之一者，即不問當事人間是否有贈
        與意思表示之一致，均須以贈與論，依法課徵贈與稅…
        雖受贈人未有允受之意思表示，其贈與行為仍屬成立。
        」「債權人在請求權時效內無償免除債務者，其免除之
        債務，應以贈與論，依法課徵贈與稅…係為防杜財產所
        有人在請求權時效內，利用無償免除債務，以達成其免
        納贈與稅而無償移轉財產之目的所設。」為財政部68年
        4 月14日台財稅第32338 號函及74年12月13日台財稅第
        26206 號函所明釋。末按「納稅義務人…經該管稅捐稽
        徵機關調查核定之案件，如經過法定期間而納稅義務人
        未申請復查或行政爭訟，其查定處分，固具有形式上之
        確定力，惟稽徵機關如發見原處分確有錯誤短徵，為維
        持課稅公平之原則，基於公益上之理由，要非不可自行
        變更原查定處分，而補徵其應繳之稅額。」行政法院58
        年判字第13號著有判例。
      2.再者，「納稅義務人死亡，遺有財產者，其依法應繳納
        之稅捐，應由遺囑執行人、繼承人、受遺贈人或遺產管
        理人，依法按稅捐受清償之順序，繳清稅捐後，始得分
        割遺產或交付遺贈。遺囑執行人、繼承人、受遺贈人或
        遺產管理人，違反前項規定者，應就未清繳之稅捐，負
        繳納義務。」為稅捐稽徵法第14條所規定。又「最高行
        政法院92年9 月18日庭長法官聯席會議決議關於被繼承
        人死亡前所為贈與，如至繼承發生日止，稽徵機關尚未
        發單課徵贈與稅者，應以繼承人為納稅義務人，發單課
        徵贈與稅部分，逾越上開遺產及贈與稅法第15條之規定
        ，增加繼承人法律上所未規定之租稅義務，與憲法第19
        條及第15條規定之意旨不符，自本解釋公布之日起，應
        不予援用。」為司法院大法官議決釋字第622 號所解釋
        。再按「贈與人死亡，至司法院釋字第622 號解釋95年
        12月29日公布前，已以繼承人為納稅義務人完成處分之
        案件，其處理原則如下：（一）未確定案件：稽徵機關
        依據課稅處分作成時之有效法令，以繼承人為納稅義務
        人發單合法送達，且繳款書納稅義務人欄位記載有贈與
        人死亡等字樣，稽徵機關已於核課期間內行使核課權，
        且送達對象並無錯誤，其因法律見解變更致需將義務人
        之類別，由納稅義務人變更為代繳義務人，義務人之類
        別雖有差異，惟其為義務人之身分並無不同，此類案件
        無需再重新核課，應視繼承人有無違反稅捐稽徵法第14
        條第1 項規定，依下列原則處理：1.未違反者：繳款書
        應依司法院釋字第622 號解釋意旨更正義務人之類別為
        代繳義務人，並註明『依司法院釋字第622 號解釋以遺
        產為執行標的』。如遺產不足繳納應代繳之贈與稅時，
        不足部分，應依遺產及贈與稅法第7 條第1 項第2 款規
        定，以受贈人為納稅義務人。2.違反者：依同條第2 項
        規定，繼承人應就未繳清之稅捐負繳納義務，原繳款書
        無須再為更正，於移送執行時，移送書註明『依稅捐稽
        徵法第14條第2 項納稅義務人０００、０００』。」為
        財政部96年9 月29日台財稅字第09604546720 號函所明
        釋。
      3.贈與人甲○○出售系爭土地予謝君2 人，約定買賣總價
        款76,000,000元（案卷P.54），被告以贈與人無償免除
        謝君2 人應付買賣價金56,000,000元，涉及以贈與論情
        事，經核定贈與總額56,000,000元。原告主張贈與人出
        售系爭土地並無視同贈與情事，被告補徵贈與人出售系
        爭土地贈與稅19,381,495元於94年9 月28日註銷，復對
        同一事實補徵贈與稅，有違「不利益變更禁止原則」云
        云，申請復查（案卷P.130 ）。被告復查決定以，（一
        ）依贈與人與謝君2 人90年8 月11日訂立買賣系爭土地
        契約書（以下簡稱系爭契約書）載明買賣總價款76,000
        ,000元，該契約書第2 條第2 款規定，系爭土地移轉如
        獲准免繳土地增值稅時，甲方（謝君2 人）僅支付5,00
        0,000 元，其餘56,000,000元保存甲方處作為爾後補繳
        增值稅及土地填土、駁坎、山坡保育等土地改良費用之
        用，勿須交付乙方（贈與人）。系爭土地移轉經依土地
        稅法第39條之2 第1 項規定免徵土地增值稅，系爭土地
        係有償移轉，依首揭土地稅法規定，該免徵土地增值稅
        之利益由贈與人享有；又謝君2 人取得系爭土地後，如
        有應課徵土地增值稅事由而需負擔之稅捐及系爭土地因
        水土保持或開發所生土地改良費用，依一般買賣交易常
        規，應由謝君2 人自行負擔，惟謝君2 人94年2 月16日
        函稱，上開契約書第2 條第2 款約定買賣價金56,000,0
        00元，係供渠等爾後補繳增值稅及土地填土、駁坎、山
        坡保育等土地改良費用，勿須給付贈與人之繼承人，繼
        承人對渠等並無債權云云，查謝君2 人既勿須支付系爭
        土地約定部分買賣價金，贈與人即有以上開買賣契約約
        定無償免除謝君2 人56,000,000元債務之實，依首揭規
        定，原核定並無不合，應予維持。（二）另按「不利益
        變更禁止原則」之法理係為免人民因提起行政救濟而導
        致更不利之結果，致喪失行政救濟之本旨，惟需原行政
        處分之效果仍存續中始受其拘束。贈與人出售系爭土地
        原經被告原查補徵贈與稅19,381,495元，嗣經原查以適
        用法令錯誤為由註銷該贈與稅，該課稅處分即因原查自
        行撤銷而不復存在，嗣後原查另案補徵本件贈與稅並無
        違反「不利益變更禁止原則」為由，予以維持（案卷P.
        151 ）。嗣訴願階段，原告主張（案卷P.201 ）被告對
        同一事實一再變更法條，顯已違反信賴保護原則；且贈
        與人死亡前從未有無償免除系爭56,000,000元餘款之意
        思表示，被告認屬贈與顯與事實不符。財政部訴願決定
        以，（一）被告對於原告以該債權抵繳贈與人遺產稅之
        申請予以駁回，且原告於被告註銷原核定債權遺產前，
        亦未就該債權作任何不可回復之處置行為，自不生信賴
        保護之要件，原告主張核不足採。（二）另依財政部68
        年4 月14日台財稅第32338 號函釋規定，涉及遺產及贈
        與稅法第5 條所列各款情形之一者，即不問當事人間是
        否有贈與意思表示之一致，均須以贈與論，被告依法課
        徵贈與稅，依法並無不合，而駁回其訴願（案卷P.220
        ）。
      4.本件贈與稅案被告對原告發單課徵贈與稅，是否違反司
        法院大法官議決釋字第622 號解釋：
        (1)查該解釋理由書指明：「被繼承人死亡前業已成立，
          但稽徵機關尚未發單課徵之贈與稅，遺產及贈與稅法
          既未規定應以繼承人為納稅義務人，則應適用稅捐稽
          徵法第14條之通則性規定，即於分割遺產或交付遺贈
          前，由遺囑執行人、繼承人、受遺贈人或遺產管理人
          ，就被繼承人之遺產，依法按贈與稅受清償之順序，
          繳清稅捐。違反此一規定者，遺囑執行人、繼承人、
          受遺贈人或遺產管理人始應就未繳清之贈與稅，負繳
          納義務。」「稽徵機關作成課稅處分後，除依法暫緩
          移送執行及稅捐稽徵法第39條第2 項所規定之情形外
          ，於繳納期間屆滿30日後仍未繳納，經稽徵機關移送
          強制執行者，應依行政執行法第15條規定，以被繼承
          人之遺產為強制執行標的。」此類案件，稽徵機關就
          被繼承人依法應繳納之稅捐，責成遺囑執行人、繼承
          人、受遺贈人或遺產管理人代為繳納時，有關稽徵稅
          捐所發之各種文書自應向代繳義務人送達，為便於繳
          款書之送達，乃有將代繳義務人姓名記載於繳款書之
          必要，即於納稅義務人欄位同時記載被繼承人（即贈
          與人）及代繳義務人姓名，則於繼承人為代繳義務人
          之情況下，其繳款書記載方式及內容與繼承人為納稅
          義務人並無不同，所不同者僅於繳納期間屆滿30日後
          仍未繳納，經移送強制執行時，除繼承人有違反稅捐
          稽徵法第14條第1 項規定外，應僅就被繼承人遺產範
          圍為強制執行之標的，合先敘明。
        (2)經查原告於94年6 月間已辦理繼承登記，有土地登記
          異動索引資料影本可稽（被證1 ），其於繳清贈與人
          系爭贈與稅之前，業就贈與人所遺財產辦理繼承，依
          稅捐稽徵法第14條第2 項規定，應就未清繳之系爭贈
          與稅，負繳納義務，被告以原告為本件贈與稅之納稅
          義務人發單，應無不合。依前揭函釋規定，原繳款書
          無須再為更正，僅於移送執行時，移送書應註明「依
          稅捐稽徵法第14條第2 項納稅義務人０００」。
      5.今原告復執前詞，主張被告對同一事實一再變更法條以
        求課稅目的之達成，其行政行為顯已違反信賴保護原則
        。惟查稅法上之信賴保護原則，係指稅捐義務人因信賴
        稽徵機關之特定行為，據以進行無法回復之財產上處置
        ，而依一般法律感情，稅捐義務人之信賴較值得保護時
        ，則行政之合法性原則應考慮讓步犧牲而言。被告原將
        系爭餘款56,000,000元列為贈與人之債權遺產課徵遺產
        稅，俟原告申請以原核定債權抵繳贈與人遺產稅，因該
        債權有法律或事實上不能履行財產移轉國有之情形，被
        告否准原告之申請，原查復依謝君2 人94年2 月16日函
        稱（案卷P.63）渠等2 人依系爭契約書規定無須給付系
        爭餘款56,000,000元之新事證，將原核定遺產債權註銷
        ，並依遺產及贈與稅法第5 條第2 款規定核定贈與人90
        年度贈與55,532,990元（案卷P.30），原告不服申請復
        查，經被告以原核定贈與適用法令錯誤為由，將原核定
        贈與註銷後（案卷P.79），復改按遺產及贈與稅法第5
        條第1 款規定核定本件贈與（案卷P.113 ，P.122 ），
        是被告雖將系爭餘款56,000,000元核定為贈與人之債權
        遺產，惟對於原告以該債權抵繳贈與人遺產稅之申請予
        以駁回，且原告於被告註銷原核定債權遺產前，亦未就
        該債權作任何不可回復之處置行為，自不生信賴保護之
        要件，原告主張核不足採。次查，贈與人與謝君2 人於
        90年8 月11日訂立系爭契約書，該契約書第1 條約定買
        賣總價款76,000,000元，依民法第345 條規定，謝君2
        人應支付贈與人76,000,000元價金之債務，於雙方訂系
        爭契約書時已確定發生，故系爭契約書第2 條第2 款有
        關「如甲方（謝君2 人）以農業用地申報獲准免徵增值
        稅時，甲方僅支付新臺幣5,000,000 元整，其餘新臺幣
        56,000,000元整保存甲方處作為爾後補繳增值稅及土地
        填土、駁坎、山坡保育等土地改良費用之用，勿須交付
        乙方（贈與人）。」之約定，就其外觀上之法律關係而
        言，係對既已存在之系爭56,000,000元債務，約定於預
        期之不確定事實發生時（謝君2 人取得系爭土地後再轉
        讓時被課徵土地增值稅）履行，而非以之為付款條件，
        亦即該條款為謝君2 人履行債務之條款，而非其債務發
        生之條款，非屬民法第99條第1 項所稱附停止條件之契
        約，且查該條款內容並未有原告所稱「日後買方再移轉
        時如仍免徵土地增值稅（未補繳），當須將餘款退還賣
        方（原告）」之約定，原告主張核不足採。再查，系爭
        土地由謝君2 人於90年9 月10日登記取得，有土地登記
        謄本影本可稽（P.48），另依前揭土地稅法規定，原經
        稽徵機關核定不課徵土地增值稅之農業用地承受人，於
        其具有土地所有權之期間內，曾經有關機關查獲該土地
        未作農業使用且未在有關機關所令期限內恢復作農業使
        用，或雖在有關機關所令期限內已恢復作農業使用而再
        有未作農業使用情事時，於再移轉時應課徵土地增值稅
        ，是謝君2 人既於90年9 月10日承受系爭土地，該等土
        地嗣後移轉時是否仍享有免徵土地增值稅之優惠，完全
        取決於謝君2 人於土地持有期間是否繼續作農業使用之
        事實，屬渠等為享有將來系爭土地移轉時免徵土地增值
        稅所應履行之義務，與贈與人並無關聯，惟系爭契約書
        第2 條第2 款竟以謝君2 人承受系爭土地嗣後移轉時是
        否仍享有免徵土地增值稅之優惠，作為謝君2 人履行系
        爭債務之要件，顯已違反買賣雙方權利義務關係及一般
        交易常規。
      6.另查依首揭財政部68年4 月14日台財稅第32338 號函釋
        規定，涉及遺產及贈與稅法第5 條所列各款情形之一者
        ，即不問當事人間是否有贈與意思表示之一致，均須以
        贈與論，依法課徵贈與稅；另財政部74年12月13日台財
        稅第26206 號函釋規定，遺產及贈與稅法第5 條第1 款
        之立法意旨，係為防杜財產所有人在請求權時效內，利
        用無償免除債務，以達成其免納贈與稅而無償移轉財產
        之目的所設，又憲法第19條規定「人民有依法律納稅之
        義務」，係指人民有依租稅法律所定要件負繳納稅捐之
        義務而言，是以財產所有人所為財產轉讓行為，如符合
        租稅法律所定之課稅要件時，主管稽徵機關即應依職權
        予以徵稅，以符合租稅公平原則，至該財產轉讓行為所
        涉及之一般法律事項，如以當事人雙方之合意為成立之
        要件，需雙方之財產轉讓行為符合一般交易常規，以及
        雙方當事人無合力隱瞞事實真相以對抗租稅之課徵時，
        該一般法律事項之規範始得作為租稅課徵之準據。本件
        系爭土地移轉經依土地稅法第39條之2 第1 項規定免徵
        土地增值稅，有臺北市政府函復土地增值稅不課稅證明
        書可稽（P.61），系爭土地係有償移轉，依前揭規定，
        該免徵土地增值稅之利益由贈與人享有；又謝君2 人取
        得系爭土地後，如有應課徵土地增值稅事由而需負擔之
        稅捐，屬渠等未將系爭土地繼續作農業使用所致，與贈
        與人無關，且系爭土地因水土保持或開發所生土地改良
        費用，依一般買賣交易常規，應由謝君2 人自行負擔，
        惟謝君2 人94年2 月16日函稱，系爭契約書第2 條第2
        款約定買賣價金56,000,000元，係供渠等爾後補繳增值
        稅及土地填土、駁坎、山坡保育等土地改良費用，勿須
        給付贈與人之繼承人，繼承人對渠等並無債權云云，是
        贈與人即有以系爭契約約定無償免除謝君2 人56,000,0
        00元債務之實，依首揭規定，原核定並無不合，應予維
        持。
      7.另查本件系爭土地買賣移轉，係依土地稅法第39條之3
        規定之程序，由權利人及義務人同時向臺北市稅捐稽徵
        處士林分處申報農業用地買賣移轉免徵土地增值稅，有
        臺北市稅捐稽徵處士林分處函復之土地增值稅申報書影
        本可稽（被證2 ）。
      8.末查贈與人何廖罔腰生前於83年間亦有將名下臺北市○
        ○區○○段2 小段316 地號土地，以60,900,000元價格
        出售予蘇文聖，因其移轉價格較移轉日該土地公告現值
        145,045,188 元顯著偏低，涉及遺產及贈與稅法第5條
        第2 款規定，以顯著不相代價讓予財產情事，經被告核
        定贈與總額84,145,188元，應納稅額36,068,844元。原
        告不服提起行政訴訟，案經大院92年度訴字第3026號判
        決駁回原告之訴，再經最高行政法院94年判字第00173
        號判決上訴駁回；原告猶未甘服提起再審，經最高行政
        法院96年判字第00572 號判決再審之訴駁回，另關於行
        政訴訟法第273 條第1 項第13款及第14款部分以96年裁
        字第00683 號裁定移送大院審理；嗣大院96年度再字第
        35號判決再審原告之訴駁回（被證3 ），全案終結，請
        併予酌參。
      9.綜上論述，被告及所為復查、訴願決定並無違誤，請准
        如答辯之聲明判決。
    理  由
一、本件被告代表人原為凌忠嫄，訴訟中變更為陳文宗，業據被
    告新任代表人陳文宗提出承受訴訟狀聲明承受訴訟，核無不
    合，應予准許。
二、按「財產之移動，具有左列各款情形之一者，以贈與論，依
    本法規定，課徵贈與稅：一、在請求權時效內無償免除或承
    擔債務者，其免除或承擔之債務。」遺產及贈與稅法第5 條
    第1 款定有明文。次按「土地增值稅之納稅義務人如左：一
    、土地為有償移轉者，為原所有權人。」、「作農業使用之
    農業用地，移轉與自然人時，得申請不課徵土地增值稅。前
    項不課徵土地增值稅之土地承受人於其具有土地所有權之期
    間內，曾經有關機關查獲該土地未作農業使用且未在有關機
    關所令期限內恢復作農業使用，或雖在有關機關所令期限內
    已恢復作農業使用而再有未作農業使用情事時，於再移轉時
    應課徵土地增值稅。」復為土地稅法第5 條第1 項第1 款及
    第39條之2 第1 項、第2 項所分別明定。又「稱買賣者，謂
    當事人約定一方移轉財產權於他方，他方支付價金之契約。
    當事人就標的物及其價金互相同意時，買賣契約即為成立。
    」亦為民法第345 條所明定。
三、緣原告之被繼承人何廖罔腰（民國（下同）90年9 月24 日
    死亡）於生前之90年8 月11日出售臺北市○○區○○段5 小
    段62、64、190 及191 地號4 筆土地（以下簡稱系爭土地）
    予乙○○及丙○○（以下簡稱謝君2 人），被告認定有無償
    免除前揭二位買受人部分買賣價金新臺幣（下同）56,000,
    000 元，涉及贈與之情事，經被告所屬羅東稽徵所（以下簡
    稱羅東稽徵所）核定贈與總額56,000,000元，應納稅額19,
    615,000 元。原告不服，申請復查，未獲變更，提起訴願遭
    決定駁回，遂提起本件行政訴訟。兩造分別為前揭事實欄之
    陳述，本院判斷如下。
四、本件原告之被繼承人何廖罔腰於90年9 月24日死亡。何廖罔
    腰在生前之90年8 月11日出售了系爭農地給丙○○、以及乙
    ○○，並簽立不動產買賣契約書（見本院卷第22頁）。嗣原
    告在申報遺產稅時，將前揭不動產買賣契約書第2 條所載未
    收取的買賣價金5600萬元列為遺產債權，被告予以核定。原
    告旋申請以該項債權抵繳遺產稅，因買受人答覆依契約未欠
    被繼承人買賣價金，被告乃駁回原告抵繳之申請。被告嗣後
    將併入核課遺產稅債權加以註銷，且認定被繼承人未收取買
    受人5600萬元係屬於遺產及贈與稅法第5 條第2 款的視同贈
    與，而補徵原告贈與稅，原告對此提出復查後，被告又將之
    註銷，而做成系爭處分認定該項未收取的買賣價金有遺產及
    贈與稅法第5 條第1 款的視同贈與的情形之事實，業經兩造
    於本院準備程序中不爭執。而兩造主要爭執點厥為：(一)系爭
    買賣契約書第2 條約定的文義，以及買賣的事實是否符合遺
    產及贈與稅法第5 條第1 款規定的要件，而視同贈與？(二)納
    稅義務人是否為被繼承人何廖罔腰或原告？
五、查本件被告認定系爭買賣涉及遺產及贈與稅法第5 條第1 款
    規定之視同贈與，係緣於買賣契約書的第2 條規定，以及買
    受人答覆依契約未欠買賣價金，業據被告於本院準備程序中
    陳明在卷（見本院卷第90頁）。次查系爭買賣契約書第1 條
    記載：「買賣總價款：雙方議定新台幣：為7600萬元正。」
    第2 條記載：「付款期限及移交不動產方法：(1)本約簽訂時
    ，甲方（指買主）應付乙方（指何廖罔腰）價款之一部份計
    新台幣500 萬元正（含定金），乙方亦即日新收足訖。餘款
    則照左列規定給付之。(2)第2 次付款：新台幣6100萬元正於
    土地增值稅單核發之3 日內給付，如甲方以農業用地申報獲
    准免繳增值稅時，甲方僅支付新台幣500 萬元正，其餘新台
    幣5600萬元正保存甲方處作為爾後補繳增值稅及土地填土、
    駁崁、山坡地保育等土地改良等費用之用，勿須交付乙方。
    (3)第3 次款：尾款新台幣1000萬元正於土地產權移轉登記甲
    方名下，並點交土地之同時付清。」兩造之爭執點，即在於
    所謂「其餘新台幣5600萬元正保存甲方處作為爾後補繳增值
    稅及土地填土、駁崁、山坡地保育等土地改良等費用之用，
    勿須交付乙方。」之約定及事實，是否符合遺產及贈與稅法
    第5 條第1 款規定之要件。
六、查：(一)系爭土地是農地，何廖罔腰出售予丙○○、乙○○，
    郊移轉時免徵土地增值稅。丙○○、乙○○向何廖罔腰買受
    時即知可以不用繳土地增值稅，但慮及嗣後變更為可以建造
    時，即必須繳納土地增值稅，致土地增值稅之商定，亦即因
    何廖罔腰取得系爭土地期間的土地增值稅本來應該由伊繳納
    ，但伊賣出之後，買受人嗣後如果要建造時的土地增值稅就
    應該由買受人繳納。而填土、駁崁、山坡地保育等土地改良
    的費用，之所以載明於買賣契約，乃因系爭地很陡峭，何廖
    罔腰所開的價錢，買受人認為應該尚須包括土地改良費用始
    合理，所以才寫在契約裡面。買受人認為大約3 到5 年會變
    成建地，有利可圖，因為在系爭地上方中國信託辜家已經完
    成市地重劃，渠等認為可以比照辦理等情，業據證人即買受
    人之一的丙○○於本院準備程序中證述在卷（見本院卷第91
    、92頁）。(二)觀諸丙○○及乙○○確曾為申請在系爭農地搭
    建無固定基礎之臨時性與農業生產有關之建築物證明書，向
    台北市政府建設局申請，並經台北市政府建設局會勘，因「
    申請搭建寮舍用地狹長不規則，及邊坡極不穩定，由於面積
    不足及未符合農業生產需求」而做出所請欠難照辦之會勘結
    果，有會勘紀錄附卷可稽（見原處分卷第166 頁、167 頁）
    ，足證丙○○有關系爭農地應做駁崁、填土及土地改良乙節
    屬實。(三)按「土地增值稅之納稅義務人如左：一、土地為有
    償移轉者，為原所有權人。」、「作農業使用之農業用地，
    移轉與自然人時，得申請不課徵土地增值稅（第1 項）。前
    項不課徵土地增值稅之土地承受人於其具有土地所有權之期
    間內，曾經有關機關查獲該土地未作農業使用且未在有關機
    關所令期限內恢復作農業使用，或雖在有關機關所令期限內
    已恢復作農業使用而再有未作農業使用情事時，於再移轉時
    應課徵土地增值稅（第2 項）。」為土地稅法第5 條第1 項
    第1 款、第39條之2 第1 項、第2 項所明定。查何廖罔腰與
    丙○○、乙○○非親非故，衡諸經驗法則及社會常情，絕無
    無故免除債務之動機及必要，而作農業使用之農業用地既於
    出售與自然人時得申請不課徵土地增值稅，應為一般農地所
    有人之必信，從而，何廖罔腰出售系爭農地既無須繳納土地
    增值稅，則系爭買賣契約有關土地增值稅之約定，當係如丙
    ○○所證述，係為丙○○及乙○○日後改變非做農業使用時
    所應繳納之土地增值稅所為之約定，足堪認定。(四)職是，系
    爭買賣契約書第2 條之(2)所為「其餘新台幣5600萬元正保存
    甲方處作為爾後補繳增值稅及土地填土、駁崁、山坡地保育
    等土地改良等費用之用，勿須交付乙方。」之約定，乃是買
    賣雙方在商訂買賣契約時，對於買受人買受系爭農地後所須
    施以填土、建造駁崁等改良土地之費用及日後變更為非農業
    使用之建地時所應繳納之土地增值稅之估算，而此估算金額
    即由買賣總價款7600萬元中扣除5600萬元作價，由雙方據實
    明載於契約中，觀諸契約文字、證人丙○○之證述，酌諸社
    會常情，唯此解釋始符契約第2 條之(2)約定文字之真義。否
    則，何廖罔腰出售系爭農地後，所為填土、建造駁崁、山坡
    地保育等土地改良費用與土地增值稅之繳納均與其無涉，自
    得不於契約中書明此些事項，而僅記載其所欲獲得之2000萬
    元價金即可，要無大費週章，畫蛇添足贅載其他無必要事項
    之必要。
七、按「債權人向債務人表示免除債務之意思者，債之關係消滅
    。」民法第343 條定有明文。惟按「債務免除係債權人向債
    務人免除其債務之單獨行為，於其免除之意思表示達到債務
    人時，即生免除效力，固無待於債務人之承諾或另與債務人
    為免除之協議（契約），然必以債權人有向債務人免除債務
    之意思表示為依歸。」（最高法院81年台上字第2871號判例
    參照）。又行政法院應依職權調查事實關係，不受當事人主
    張之拘束；行政法院於撤銷訴訟，應依職權調查證據，行政
    訴訟法第125 條第1 項、第133 條前段分別定有明文，而稅
    務訴訟之舉證責任分配理論與一般行政訴訟相同，即主張權
    利或權限之人，於有疑義時除法律另有規定外，應就權利發
    生事實負舉證責任，而否認權利或權限之人或主張相反權利
    之人，對權利之障礙或是消滅、抑制之事實，負舉證責任，
    此觀諸行政訴訟法第136 條準用民事訴訟法第277 條之規定
    自明。從而，行政法院在審理案件時應盡闡明義務，使當事
    人盡主張事實及聲明證據之能事，並盡職權調查義務，以查
    明事實真相，避免真偽不明之情事發生，惟如已盡闡明義務
    及職權調查義務後，事實仍真偽不明時，法院則為客觀舉證
    責任之分配，使應負舉證責任之人負擔該不利之結果（最高
    行政法院95年判字第734 號判決參照）。查本件被告認定本
    件買賣符合遺產及贈與稅法第5 條第1 款規定之要件，係因
    丙○○、乙○○於94年2 月16日函復財政部國有財產局台灣
    北區辦事處宜蘭分處復函「有關與何廖罔腰，並未有未清償
    之債務，依契約該新台幣00000000元係供本人等爾後補繳增
    值稅及土地填土駁崁山坡保育等土地改良之費用，勿須給付
    其繼承人，何來債權」等語（見原處分卷第63頁）為其依憑
    。但查：(一)上開契約文義，並非免除債務之意思表示，而係
    買賣雙方就系爭農地由買受人買受後，買受人應花費在填土
    、建造駁崁及山坡地保育等土地改良之費用及日後變更為非
    農業使用時應繳納之土地增值稅之估算及作價從總價款中扣
    除，並非應由丙○○、乙○○交付予何廖罔腰，而由何廖罔
    腰為免除交付之意思表示，已如前述。(二)衡諸人情之常，何
    廖罔腰出售系爭農地既無須繳納土地增值稅，且其在系爭農
    地上未設駁崁、山坡地保育之情，亦為買賣雙方所明知，該
    項駁崁、保育等改良費用均非何廖罔腰出售後所應負擔之費
    用，且買受人之丙○○、乙○○買受後所為改良費用及日後
    所應繳納之土地增值稅均非對何廖罔腰為之，亦即買受人並
    無向何廖罔腰支付土地改良費用及土地增值稅之債務，何來
    所謂何廖罔腰為債務之免除？(三)揆諸前揭說明，被告欲認定
    何廖罔腰有免除5600萬元債務之意思表示，依待證事實客觀
    證明責任之配置原則，應由被告負舉證之責，而被告僅抗辯
    「依贈與人與謝君2 人90年8 月11日訂立買賣系爭土地契約
    書載明買賣總價款76,000,000元，該契約書第2 條第2 款規
    定，系爭土地移轉如獲准免繳土地增值稅時，甲方（ 謝君
    2 人）僅支付5,000,000 元，其餘56,000,000元保存甲方處
    作為爾後補繳增值稅及土地填土、駁坎、山坡保育等土地改
    良費用之用，勿須交付乙方（贈與人）。系爭土地移轉經依
    土地稅法第39條之2 第1 項規定免徵土地增值稅，系爭土地
    係有償移轉，依首揭土地稅法規定，該免徵土地增值稅之利
    益由贈與人享有；又謝君2 人取得系爭土地後，如有應課徵
    土地增值稅事由而需負擔之稅捐及系爭土地因水土保持或開
    發所生土地改良費用，依一般買賣交易常規，應由謝君2 人
    自行負擔，惟謝君2 人94年2 月16日函稱，上開契約書第2
    條第2 款約定買賣價金56,000,0 00 元，係供渠等爾後補繳
    增值稅及土地填土、駁坎、山坡保育等土地改良費用，勿須
    給付贈與人之繼承人，繼承人對渠等並無債權云云，查謝君
    2 人既勿須支付系爭土地約定部分買賣價金，贈與人即有以
    上開買賣契約約定無償免除謝君2 人56,000,000元債務之實
    」等語（見本院卷第67頁），僅就買受人未支付5600 萬 元
    之事實做率爾之認定，完全未斟酌一般買賣雙方權義之兼顧
    、符合經驗法則之社會常情以及系爭買賣雙方非親非故，何
    來免除債務之動機等實質課稅之各項應考慮諸因素，且未能
    提出任何一項客觀證據，足以證明何廖罔腰曾「免除」買受
    人對其所負債務之意思表示，即遽為系爭處分，實有未洽。
八、可得而言者，系爭買賣雙方願就系爭土地約定總價款為7600
    萬元，而記載於契約書上，即表雙方有價金上合理之共識；
    而雙方就土地改良及日後變更為非農業使用時所應繳納之土
    地增值稅估算5600萬元作價，從總價款扣除，是否符合「時
    價」或「行情」，此種總價款為7600萬元及實際交付為2000
    萬元之買賣價差是否符合遺產及贈與稅法第5 條第2 款「顯
    著不相當之代價，讓與財產」之規定要件，被告似應做進一
    步調查，以符實質課稅之原則，庶符課稅法制之精神。
九、次按司法院釋字第622 號解釋謂：「憲法第19條規定所揭示
    之租稅法律主義，係指人民應依法律所定之納稅主體、稅目
    、稅率、納稅方法及納稅期間等項而負納稅之義務，迭經本
    院解釋在案。中華民國62年2 月6 日公布施行之遺產及贈與
    稅法第15條第1 項規定，被繼承人死亡前3 年內贈與具有該
    項規定身分者之財產，應視為被繼承人之遺產而併入其遺產
    總額課徵遺產稅，並未規定以繼承人為納稅義務人，對其課
    徵贈與稅。最高行政法院92年9 月18日庭長法官聯席會議決
    議關於被繼承人死亡前所為贈與，如至繼承發生日止，稽徵
    機關尚未發單課徵贈與稅者，應以繼承人為納稅義務人，發
    單課徵贈與稅部分，逾越上開遺產及贈與稅法第15條之規定
    ，增加繼承人法律上所未規定之租稅義務，與憲法第19條及
    第15條規定之意旨不符，自本解釋公布之日起，應不予援用
    。」其理由書並指明：「憲法第19條規定，人民有依法律納
    稅之義務，係指國家課人民以繳納稅捐之義務或給予人民減
    免稅捐之優惠時，應就租稅主體、租稅客體、稅基、稅率、
    納稅方法及納稅期間等租稅構成要件，以法律明文規定。是
    應以法律明定之租稅構成要件，自不得以命令為不同規定，
    或逾越法律，增加法律所無之要件或限制，而課人民以法律
    所未規定之租稅義務，否則即有違租稅法律主義。最高行政
    法院以決議之方式表示法律見解者，亦須遵守一般法律解釋
    方法，秉持立法意旨暨相關憲法原則為之；逾越法律解釋之
    範圍，而增減法律所定租稅義務者，自非憲法第19條規定之
    租稅法律主義所許（本院釋字第620 號解釋參照）。62年2
    月6 日公布施行之遺產及贈與稅法第15條第1 項規定：『被
    繼承人死亡前3 年（88年7 月15日修正為2 年）內贈與下列
    個人之財產，應於被繼承人死亡時，視為被繼承人之遺產，
    併入其遺產總額，依本法規定徵稅：一、被繼承人之配偶。
    二、被繼承人依民法第1138條及第1140條規定之各順序繼承
    人。三、前款各順序繼承人之配偶。』將符合該項規定之贈
    與財產視為被繼承人之遺產，併計入遺產總額。究其立法意
    旨，係在防止被繼承人生前分析財產，規避遺產稅之課徵，
    故以法律規定被繼承人於死亡前一定期間內贈與特定身分者
    之財產，於被繼承人死亡時，應視為遺產，課徵遺產稅。該
    條並未規定被繼承人死亡前所為贈與，尚未經稽徵機關發單
    課徵贈與稅者，須以繼承人為納稅義務人，使其負繳納贈與
    稅之義務。稅捐稽徵法為稅捐稽徵之通則規定，該法第14條
    規定：『納稅義務人死亡，遺有財產者，其依法應繳納之稅
    捐，應由遺囑執行人、繼承人、受遺贈人或遺產管理人，依
    法按稅捐受清償之順序，繳清稅捐後，始得分割遺產或交付
    遺贈（第1項 ）。遺囑執行人、繼承人、受遺贈人或遺產管
    理人，違反前項規定者，應就未清繳之稅捐，負繳納義務（
    第2 項）。』依該條第1 項之規定，被繼承人生前尚未繳納
    之稅捐義務，並未因其死亡而消滅，而由其遺囑執行人、繼
    承人、受遺贈人或遺產管理人，於被繼承人遺有財產之範圍
    內，代為繳納。遺囑執行人、繼承人、受遺贈人或遺產管理
    人係居於代繳義務人之地位，代被繼承人履行生前已成立稅
    捐義務，而非繼承被繼承人之納稅義務人之地位。惟如繼承
    人違反上開義務時，依同條第2 項規定，稽徵機關始得以繼
    承人為納稅義務人，課徵其未代為繳納之稅捐。是被繼承人
    死亡前業已成立，但稽徵機關尚未發單課徵之贈與稅，遺產
    及贈與稅法既未規定應以繼承人為納稅義務人，則應適用稅
    捐稽徵法第14條之通則性規定，即於分割遺產或交付遺贈前
    ，由遺囑執行人、繼承人、受遺贈人或遺產管理人，就被繼
    承人之遺產，依法按贈與稅受清償之順序，繳清稅捐。違反
    此一規定者，遺囑執行人、繼承人、受遺贈人或遺產管理人
    始應就未繳清之贈與稅，負繳納義務。又稅捐債務亦為公法
    上之金錢給付義務，稽徵機關作成課稅處分後，除依法暫緩
    移送執行及稅捐稽徵法第39條第2項所規定之情形外，於繳
    納期間屆滿30日後仍未繳納，經稽徵機關移送強制執行者，
    則應依行政執行法第15條規定，以被繼承人之遺產為強制執
    行之標的。另遺產及贈與稅法第7 條第1 項規定，贈與稅之
    納稅義務人為贈與人，但贈與人行蹤不明，或逾法定繳納期
    限尚未繳納，且在中華民國境內無財產可供執行者，以受贈
    人為納稅義務人。故若被繼承人（贈與人）無遺產可供執行
    者，稽徵機關尚得依前開規定，以受贈人為納稅義務人課徵
    贈與稅。至依上開規定已納之贈與稅，其與繼承人依遺產及
    贈與稅法第15 條 應繳納之遺產稅，仍有同法第11條第2 項
    規定之適用。被繼承人死亡前3 年內贈與特定人財產，稅捐
    稽徵機關於其生前尚未發單課徵贈與稅者，被繼承人死亡後
    ，其贈與稅應如何課徵繳納之問題，最高行政法院92年9 月
    18日庭長法官聯席會議決議略謂：『被繼承人於死亡前3 年
    內為贈與，於贈與時即負有繳納贈與稅之義務，贈與稅捐債
    務成立。被繼承人死亡時，稅捐稽徵機關縱尚未對其核發課
    稅處分，亦不影響該稅捐債務之效力。此公法上之財產債務
    ，不具一身專屬性，依民法第1148條規定，由其繼承人繼承
    ，稅捐稽徵機關於被繼承人死亡後，自應以其繼承人為納稅
    義務人，於核課期間內，核課其繼承之贈與稅。至遺產及贈
    與稅法第15條及第11條第2 項僅規定上開贈與財產應併入計
    算遺產稅及如何扣抵贈與稅，並未免除繼承人繼承被繼承人
    之贈與稅債務，財政部81年6 月30日台財稅第811669393 號
    函釋關於：「被繼承人死亡前3 年內之贈與應併課遺產稅者
    ，如該項贈與至繼承發生日止，稽徵機關尚未發單課徵時，
    應先以繼承人為納稅義務人開徵贈與稅，再依遺產及贈與稅
    法第15條及第11條第2 項規定辦理」部分，與前開規定尚無
    牴觸。』此決議關於被繼承人死亡前所為贈與，如至繼承發
    生日止，稽徵機關尚未發單課徵贈與稅者，應以繼承人為納
    稅義務人，發單課徵贈與稅之部分，逾越遺產及贈與稅法第
    15條之規定，增加繼承人法律上所未規定之租稅義務，與憲
    法第19條及第15條規定之意旨不符，自本解釋公布之日起，
    應不予援用。至上開決議所採之見解是否導致贈與稅與遺產
    稅之課徵違反平等原則，已無庸審究。又上開贈與稅之課徵
    及執行，應分別情形適用稅捐稽徵法第14條、遺產及贈與稅
    法第7 條及行政執行法第15條規定，併予指明。」依司法院
    釋字第185 號解釋：「司法院解釋憲法，並有統一解釋法律
    及命令之權，為憲法第78條所明定，其所為之解釋，自有拘
    束全國各機關及人民之效力，各機關處理有關事項，應依解
    釋意旨為之，‧‧‧」及釋字第188 條「中央或地方機關就
    其職權上適用同一法律或命令發生見解歧異，本院依其聲請
    所為之統一解釋，除解釋文內另有明定者外，應自公布當日
    起發生效力。各機關處理引起歧見之案件及其同類案件，適
    用是項法令時，亦有其適用。惟引起歧見之該案件，如經確
    定終局裁判，而其適用法令所表示之見解，經本院解釋為違
    背法令之本旨時，是項解釋自得據為再審或非常上訴之理由
    。」上開釋字第622 號解釋公布之日尚未確定之案件，即有
    該解釋之適用。本件被告係以被繼承人何廖罔腰生前於90年
    年8 月11日出售系爭農地予丙○○、乙○○，無償免除渠等
    部分買賣價金5600萬元，涉及贈與，應納贈與稅，因其巳死
    亡，而以繼承人即原告為納稅義務人，發單補徵贈與稅（繳
    款書上納稅義務人欄記載「（贈與人歿：何廖罔腰）甲○○
    ），揆諸前開釋字第622 號解釋意旨，被上訴人以繼承人為
    納稅義務人，發單課徵贈與稅，逾越遺產及贈與稅法第15條
    之規定，增加繼承人法律上所未規定之租稅義務，與憲法第
    19 條 及第15條規定之意旨不符。
十、被告辯稱：依照稅捐稽徵法第14條，必須繼承人在繳清稅捐
    後，才可以辦理遺產的分割繼承，而本件原告在還沒有繳清
    系爭贈與稅就去辦理繼承登記，另外，財政部96年有解釋令
    ，本件發稅單當時，原告就已經違反了稅捐稽徵法第14條第
    1 項，所以我們以原告為納稅義務人是沒有錯的，第14條第
    2 項有明定，本件與釋字622 號解釋沒有關係云云。惟按遺
    產之分割，乃以消滅遺產公同共有關係為目的，須共同繼承
    人全體始得為之，且既以消滅遺產公同共有關係為目的，故
    除被繼承人以遺囑禁止繼承人分割之遺產，及共同繼承人以
    契約約定禁止分割之遺產外，應以全部遺產整體為分割，不
    能以遺產中之個個財產為分割之對象；本件繼承人即原告，
    固已就遺產土地辦理繼承登記，惟依上說明，尚難以繼承人
    就遺產辦理繼承登記，或繼承人主張以應納贈與稅扣抵應繳
    之遺產稅額，即謂屬消滅遺產公同共有關係為目的之遺產分
    割，被告認原告已就遺產土地辦理繼承登記，即屬遺產之分
    割，尚屬誤解。本件尚難謂原告有違稅捐稽徵法第14條應依
    法按稅捐受清償之順序，繳清稅捐後，始得分割遺產或交付
    遺贈之規定，依上開司法院釋字第622 號解釋意旨，自不得
    以贈與人何廖罔腰之繼承人即原告為系爭贈與稅之納稅義務
    人。
十一、綜合上述，本件被告未能舉證證明原告之母即其被繼承人
      何廖罔腰出售系爭農地時，有何免除買受人5,600 萬元價
      金之動機及原因，而率以契約書第2 條文字及買受人未欠
      債務之復函，遽論何廖罔腰有遺產及贈與稅法第5 條第1
      款視為贈與之行為，核有違誤，復查及訴願決定未予糾正
      ，容有未洽，另贈與稅繳款書有關納稅義務人之記載，違
      反司法院釋字第622 號解釋意旨，亦有不合。原告執此指
      摘，訴請併予撤銷為有理由，應予准許。
十二、據上論結，原告之訴為有理由，爰依行政訴訟法第98條第
      1 項前段，判決如主文。
中    華    民    國    97    年    4     月     3    日
         臺北高等行政法院第六庭審判長法  官   林  文  舟
                                     法  官   陳  鴻  斌
                                     法  官   闕  銘  富
上為正本係照原本作成。
如不服本判決，應於送達後20日內，向本院提出上訴狀並表明上
訴理由，如於本判決宣示後送達前提起上訴者，應於判決送達後
20日內補提上訴理由書（須按他造人數附繕本）。
中    華    民    國    97    年    4     月     8    日
                                     書記官   孫  筱  晴


司法院資訊處製作；財團法人民間司法改革基金會備份。
